【裁判字號】    91,訴,190
【裁判日期】    920423
【裁判案由】    分割共有物
【裁判全文】
臺灣屏東地方法院民事判決  九十一年度訴字第一九○號
    原      告    乙○○
                  丙○○
                  寅○○
                  甲○○
                  丁○○
    訴訟代理人    方春意律師
    複  代理人    陳妙泉律師
    被      告    戊○○      住台北縣中和市○○路六三七巷五二弄九號二樓
    兼訴訟代理人  丑○○      .
    被      告    壬○○      .
    訴訟代理人    癸○○○    .
    被      告    辛○○      .
    訴訟代理人    曾慶雲律師
    被      告    庚○○      .
                  子○○      住台北市文山區○○○路○段二三六巷三號三樓
    兼  右三人
    訴訟代理人    己○○      .
右當事人間請求分割共有物事件，本院判決如左：
    主      文
兩造共有坐落屏東縣佳冬鄉○○○段一一七地號、地目建、面積一一六九平方公尺之
土地，分割方法如附圖一所示：編號Ａ部分面積四五平方公尺分歸原告丁○○取得；
Ｂ部分面積一一三平方公尺分歸被告丑○○取得；Ｃ部分面積七二平方公尺分歸原告
鍾翰榮取得；Ｄ部分面積一九三平方公尺分歸被告辛○○取得；Ｅ部分面積一七六平
方公尺分歸原告甲○○取得；Ｆ部分面積一四八平方公尺，分歸原告乙○○、丙○○
、甲○○、鍾翰榮、丁○○，及被告戊○○、丑○○、辛○○各按應有部分依序為一
七四六四分之一七○一、一七四六四分之三二五五、一四八分之二八、一四八分之一
二、一四八分之七、一四八分之七、一四八分之二一、一四八分之三一保持共有；Ｇ
部分面積二六四平方公尺，分歸原告丙○○、乙○○按應有部分各二三六分之一五五
、二三六分之八一保持共有；Ｈ部分面積六一平方公尺，分歸被告戊○○、丑○○按
應有部各二分之一保持共有；Ｉ部分面積九七平方公尺，分歸被告壬○○、己○○按
應有部分各三分之一，被告庚○○、子○○按應有部分各六分之一保持共有。
原告丁○○、甲○○應補償原告鍾翰榮各新台幣伍仟柒佰元、仟捌佰元。
訴訟費用由被告戊○○、丑○○各負擔三六○分之三一，被告壬○○、己○○各負擔
一四四分之四，被告辛○○負擔七○一四○○分之一三四八○九，被告庚○○、子○○各負擔一四四分之二，原告乙○○負擔一二○○分之一○八，原告丙○○、甲○○
各負擔一八○分之三一，原告鍾翰榮負擔一一六九分之八九；餘由原告丁○○負擔。
    事實及理由
一、被告壬○○未於最後言詞辯論期日到場，核無民事訴訟法第三百八十六條所列各
    款情形，爰依原告聲請，由其一造辯論而為判決。
二、原告主張：坐落屏東縣佳冬鄉○○○段一一七地號、地目建、面積一一六九平方
    公尺土地（下稱系爭土地）為兩造共有，原告乙○○應有部分一二○○分之一○
    八，原告丙○○、甲○○應有部分各一八○分之三一，原告鍾翰榮應有部分一一
    六九分之八九，原告丁○○應有部分二四分之一，被告戊○○、丑○○應有部分
    各三六○分之三一，被告壬○○、己○○應有部分各一四四分之四，被告辛○○
    應有部分七○一四○○分之一三四八○九，被告庚○○、子○○應有部分各一四
    四分之二。兩造間就系爭土地並無不分割之約定，復無法達成分割協議，且系爭
    土地亦非不能分割，爰依民法第八百二十三條第一項規定訴請裁判分割，分割方
    法如附圖一所示等語。並聲明：求為判決如主文所示。
三、被告壬○○於最後言詞辯論期日未到場，據其以前辯論及陳述，則以：同意原告
    所提之分割方案，不願意分擔巷道（即如附圖一所示Ｆ部分）面積，並請求與被
    告庚○○、賴宗華、己○○維持共有等語，資為抗辯。
    被告庚○○、賴宗華、己○○則以：同意原告所提之分割方案，渠等不願意分擔
    巷道（即如附圖一所示Ｆ部分）面積，並請求維持共有等語，資為抗辯。
    被告丑○○、戊○○則以：被告丑○○住家之自來水管線、電纜線及排水溝均需
    使用如附圖三所示Ｂ部分土地，被告戊○○分配在如附圖三所示Ｄ部分，則能便
    利被告丑○○直接從住家後面通行至農地耕作，因此請求依附圖三所示之分割方
    案分割，但如不能依如附圖三所示之方案分割，則請求將如附圖一所示Ｂ部分分
    配與被告丑○○，其餘部分則維持共有等語，資為抗辯。
    被告辛○○則以：現有的道路已足以通行，不需要再另闢道路，多占用的庭院，
    願意以金錢補償，不願意拆除等語，資為抗辯。並均聲明：原告之訴駁回。
四、查原告主張系爭土地由兩造共有，原告乙○○應有部分一二○○分之一○八，原
    告丙○○、甲○○應有部分各一八○分之三一，原告鍾翰榮應有部分一一六九分
    之八九，原告丁○○應有部分二四分之一，被告戊○○、丑○○應有部分各三六
    ○分之三一，被告壬○○、己○○應有部分各一四四分之四，被告辛○○應有部
    分七○一四○○分之一三四八○九，被告庚○○、子○○應有部分各一四四分之
    二。兩造間就系爭土地並無不分割之約定，復無法達成分割協議，且系爭土地亦
    非不能分割等情，業經其提出土地登記謄本一件為證，並經本院潮洲簡易庭調解
    不成立，且被告亦不爭執，堪信為真實，是原告請求法院裁判分割，即無不合，
    應予准許。
五、按請求共有物之分割，應由法院依民法第八百二十四條命為適當之分配，不受當
    事人主張之拘束。分割之方法，不能協議決定者，法院得因任何共有人之聲請，
    命為以原物分配於各共有人或變賣共有物，以價金分配於各共有人，民法第八百
    二十四條第二項定有明文。又法院為裁判分割時，應顧及公平、當事人之聲明、
    應有部分之比例與實際是否相當、共有物之客觀情狀、性質、價格與經濟價值、
    共有利益、各共有人之主觀因素及使用現狀、利害關係等因素為綜合判斷。經查
    ，系爭土地除北側面臨太平路外，其餘四周均未面臨任何道路，目前使用現況為
    ：如現況圖即附圖二所示編號Ａ部分加強磚造一層樓房屋，由原告丁○○使用；
    Ｂ部分加強磚造二層樓房屋，由被告丑○○使用；Ｃ部分加強磚造二層樓房屋，
    由原告鍾翰榮使用；Ｄ部分北側之加強磚造二層樓房屋及南側之庭院，由被告辛○○使用；Ｅ部分加強磚造二層樓房屋，由被告壬○○使用；Ｆ部分加強磚造二
    層樓房屋，由原告乙○○使用；Ｇ部分則為磚造平房、祠堂、空地及巷道，現無
    人使用等情，已據本院勘驗明確，並經本院囑託屏東縣枋寮地政事務所派員人鑑
    測無誤，有勘驗筆錄及附圖二可稽，復為兩造所不爭執，自屬真實。茲據上開勘
    驗測量結果，分述本院分割意見如下：
  (一)查如附圖三所示之分割方法，係被告丑○○所提出，其請求在系爭土地上多分割
    出如附圖三所示編號Ｂ之小塊土地，無非係為設置其住家之自來水管線、電纜線
    、排水溝，及便利其直接自住家後面通行至農地耕作，然依此分割方案，則將導
    致系爭土地過度細分，不利於系爭土地之將來規劃及使用，對系爭土地整體經濟
    價值之提升，並無助益，反有貶損，且被告丑○○住家之自來水管線、電纜線、
    排水溝之設置，及便利其直接自住家後面通行至農地耕作等問題，亦可經由與鄰
    地所有人協商，或改變上開管線及排水溝設置位置，及繞道通行至農地耕作等方
    式以資解決，因此，該分割方案僅考量到被告丑○○個人之利益，而未兼顧其餘
    兩造之利益，難認符合全體共有人之利益及需要，應不足採。
  (二)如附圖一所示之分割方法，係參照兩造使用土地現狀，除如附圖二所示編號Ｇ部
    分之磚造平房、祠堂現無人使用，已老舊不堪，未予保留外，其餘如附圖二所示
    編號Ａ、Ｂ、Ｃ、Ｄ、Ｅ、Ｆ部分之加強磚造房屋及基地，均分別分與各該房屋
    所有人取得，是依此方案分割，除如附圖二所示編號Ｇ部分之磚造平房、祠堂外
    ，其餘兩造所有之房屋均可獲保全。又系爭土地僅有北側面臨太平路，其餘四周
    均未面臨任何道路，為使分得如附圖一所示編號Ｅ、Ｈ、Ｇ部分之原告甲○○、
    被告戊○○及丑○○、原告丙○○及乙○○，得以通行至太平路，並參酌現有巷
    道之使用情形，及兩造均同意被告壬○○、庚○○、子○○、己○○無須分擔巷
    道面積等情，爰將被告辛○○目前多占用之庭院（位於如附圖二所示編號Ｄ部分
    南側）劃歸為巷道，並酌留如附圖一所示編號Ｆ部分作為巷道，以供通行之用，
    以提升整體土地之經濟價值。至被告辛○○雖抗辯：多占用的庭院，願意以金錢
    補償，不願意拆除等語，惟查被告辛○○現占有使用之如附圖二所示編號Ｄ部分
    面積二九九平方公尺，顯較其應有部分折計之面積二二五平方公尺，多出七四平
    方公尺，經審酌其所占用之庭院，經濟價值不高，且其所有之加強磚造二樓房屋
    亦未因該庭院被拆除而受到影響，是將該庭院劃歸為巷道，對被告辛○○並無任
    何重大之不利益，且能使其分得之面積與其應有部分相符，從而，被告辛○○之
    上開辯稱，應不足採。綜上，本院斟酌兩造使用土地現狀，系爭土地之經濟效用
    ，兼顧兩造之利益，認以此方案所示之分割方法為允當，並判決如主文第一項所
    示。
六、按法院裁判分割共有物，以原物為分配時，如共有人中有不能按其應有部分受分
    配者，得以金錢補償之，民法第八百二十四條第三項定有明文。查系爭土地依如
    附圖一所示方法分割結果，原告丙○○、乙○○、被告所分得土地之面積與其等
    應有部分折計之面積相符，原告丁○○、甲○○所分得部分，已超過其等應有部
    分應受分配之土地面積，原告鍾翰榮則有不足，詳如附圖一增減面積欄位所示，
    原告丁○○、甲○○、鍾翰榮陳明其等分得土地面積增減部分願互為補償，自無
    不合。本院審酌系爭土地為乙種建築用地，僅供住宅使用，其地形、位置及交通
    狀況，及原告丁○○、甲○○、鍾翰榮合意願以系爭土地之公告現值互為補償等
    一切情狀，認以每平方公尺新台幣（下同）一千九百元為補償，應與系爭土地之
    客觀價值相當，此有系爭土地登記謄本一件在卷可稽。茲以每平方公尺一千九百
    元計算補償，則原告丁○○、甲○○各應補償原告鍾翰榮五千七百元、三千八百
    元，並判決如主文第二項所示。
七、本件係共有土地之分割爭議，被告之行為按當時訴訟程度，係為伸張或防衛權利
    所必要，是本件訴訟費用應有民事訴訟法第八十一條第二款規定之適用，應由兩
    造各依其應有部分比例負擔訴訟費用，以符公平。
八、結論：原告之訴為有理由，依民事訴訟法第三百八十五條第一項前段、第七十八
    條、第八十一條第二款、第八十五條第一項但書，判決如主文
中      華      民      國    九十二    年      四      月    二十三    日
                                    臺灣屏東地方法院民事第二庭
~B審判長法官  阮世賢
~B法      官  胡晏彰
~B法      官  王炳人
右為正本係照原本作成。
如不服本判決，應於收受送達後二十日內向本院提出上訴書狀。
~B法院書記官  洪榮華
中      華      民      國    九十二    年      四      月    二十三    日


司法院資訊處製作；財團法人民間司法改革基金會備份。
